最高法院刑事判決　　　　　　　　　　　　　　　九十三年度台上字第四五六０號
　　上　訴　人　甲○○
右上訴人因殺人未遂等罪案件，不服台灣高等法院台南分院中華民國九十三年六月二
十九日第二審更審判決（九十三年度上更(二)字第一三０號，起訴案號：台灣台南地方
法院檢察署九十一年度偵字第四四五五、四四五七、四四七五號），提起上訴，本院
判決如左：
　　主  文
原判決撤銷，發回台灣高等法院台南分院。
    理  由
本件原判決認定上訴人甲○○與林坤略（已判刑確定）共同基於概括之犯意，未經許
可，於民國九十年五月間，由上訴人出資，囑林坤略尋找可製造改造子彈彈殼之工廠
，經林坤略至台南縣歸仁鄉○○路○段二八五號，委請綽號「狗仔」之不詳姓名成年
男子代為製造子彈彈殼，每顆彈殼代價新台幣二、三十元，共製造五、六百顆彈殼後
，轉交上訴人，由上訴人將部分彈殼改造成具有殺傷力之土造子彈。又上訴人於不詳
時間、地點，自不詳姓名者處取得仿COLT廠半自動手槍製造可發射子彈具有殺傷力之
改造玩具手槍及九ＭＭ制式半自動手槍各一支、口徑九ＭＭ制式子彈十一發、零點四
五吋制式子彈六發、五點五六ＭＭ制式步槍子彈一發（即原判決附表(二)編號六及附表
(一)編號一、四、五、六所示），未經許可而持有之。同年十一月十六日下午，警方在
台南市○○路○段二三四巷四弄四十一號查緝鄭有和違反槍砲彈藥刀械管制條例案件
，員警持搜索票在二樓執行搜索，偵查員錢曉和、蘇慶祿在樓下戒護時，自大樓監視
器中發現上訴人及另一不詳姓名者從後門車庫進入，即前往應門，上訴人等發覺有異
，旋往外衝，錢曉和及蘇慶祿隨後追出，上訴人乃基於殺人之犯意，持槍朝錢曉和射
擊二發子彈，均未擊中，錢曉和始倖免於死。上訴人等逃至台南市○○路○段某處時
，持槍攔下吳國棟駕駛之小客車，以槍抵住其腰際，脅迫迅速駛離現場，吳國棟乃依
其指示沿台南市五期重劃區○○○路往灣裡方向行駛，至灣裡路巷口始下車逃逸。案
發後，上訴人為避免警方查緝，於九十年十二月底，陸續將原判決附表(一)所示之槍、
彈及工具等物，持往台南縣歸仁鄉○○村○○街九十六巷八號林坤略住處，交由林坤
略寄藏。上訴人復自九十年十二月底起，在林坤略住處，教導林坤略改造槍枝之方法
，並共同將仿 BERETTA廠半自動手槍製造之玩具手槍二支改造成具有殺傷力之槍枝，
另有部分槍枝尚未改造完成等情，因而撤銷第一審關於上訴人部分之判決，改判仍論
處上訴人殺人未遂；共同以脅迫使人行無義務之事；共同未經許可持有手槍；共同連
續未經許可製造其他可發射子彈具有殺傷力之改造玩具手槍及共同連續未經許可製造
子彈各罪刑，固非無見。
惟查(一)、原判決理由記載「被告甲○○已著手於上開殺人犯罪行為之實行而不遂，為
未遂犯，殺人未遂罪部分依刑法第二十六條規定按既遂犯之刑減輕之，並與前開加重
事由，先加後減之」︵見原判決第二十七頁︶，似認原判決關於上訴人殺人未遂部分
有加重事由，惟並未指出有何具體之加重事由，竟謂先加後減之，已有理由矛盾之違
法。(二)、原判決事實既認定如原判決附表(一)編號八、九、十二、十三部分為上訴人與
林坤略等人共同製造之子彈，與上訴人所另犯單純未經許可持有手槍部分，無任何關
聯︵見原判決第三頁︶，事實果如此，上揭如原判決附表(一)編號八、九、十二、十三
部分，即無再於上訴人所另犯未經許可持有手槍罪項下重複諭知沒收之必要，原判決
重複諭知沒收，自有違誤。(三)、同理，原判決附表(一)編號二及(二)編號一部分，依原判
決所認定均為上訴人等所改造之槍枝，與上訴人所另犯單純未經許可持有手槍罪部分
，不生任何關聯︵見原判決第二十四頁︶，乃原判決於未經許可持有手槍罪項下，重
複諭知沒收，同屬違法。(四)、刑法第三百零二條第一項之剝奪人之行動自由罪當然包
括同法第三百零四條強制罪之性質，凡以強暴脅迫等方法於他人本可自由之行動有所
妨害，使其進退行止不得自主者，要無捨重從輕論以強制罪之餘地。依原判決引用證
人吳國棟於警局筆錄中指稱：「九十年十一月十六日，伊駕駛車牌號碼ＵＩ｜四二九
八號自小客車，行經台南市○○路○段時，遭甲○○與一不詳姓名之男子持槍攔車，
甲○○等二人上車後，持槍抵住伊之腰際，要伊駛離現場，否則發生槍戰第一個打死
伊，伊載他們經五期重劃區○○○○路往灣裡方向駕駛，在濱海公路時看見警方的巡
邏車，他們叫伊左轉進灣裡，後在灣裡路巷口他們始下車往巷內逃逸，於下車時還恐
嚇伊不可以報案……」（見偵字第四四五五號卷第六十九頁），並於犯罪事實認定，
上訴人等逃至台南市○○路○段某處時，持槍攔下吳國棟駕駛之小客車，以槍抵住其
腰際，脅迫迅速駛離現場，吳國棟乃依其指示沿台南市五期重劃區○○○路往灣裡方
向行駛，至灣裡路巷口始下車逃逸等情︵見原判決第四、九頁︶。原判決既認定上訴
人與其同夥已持槍抵住吳國棟腰際，命吳某駕車駛離現場，並行經台南市五期重劃區
○○○○路往灣裡方向行駛，在灣裡路巷口始下車，事實果如此，證人吳國棟之行動
自由已被上訴人剝奪，乃原判決又為相反之認定，僅論以強制罪，亦有理由矛盾之違
法。(五)、九十二年二月六日公布增訂同年九月一日施行之刑事訴訟法第一百五十九條
之三規定「被告以外之人於審判中有下列情形之一，其於檢察事務官、司法警察官或
司法警察調查中所為之陳述，經證明具有可信之特別情況，且為證明犯罪事實之存否
所必要者，得為證據：一、死亡者。二、身心障礙致記憶喪失或無法陳述者。三、滯
留國外或所在不明而無法傳喚或傳喚不到者。四、到庭後無正當理由拒絕陳述者。」
原審適用增訂施行之刑事訴訟法審理，且採取證人吳國棟於警局之供述，資為不利於
上訴人之犯罪證據，然原判決並未就該項證據合於上揭要件何款？加以載明，復有理
由不備之違法。以上或係上訴意旨所指摘，或為本院得依職權調查之事項，應認原判
決仍有撤銷發回更審之原因。又原判決第二頁第二行主文諭知附表(一)編號五之物沒收
部分，漏未剔除其中不具殺傷力子彈一顆，案經發回，併注意及之。
據上論結，應依刑事訴訟法第三百九十七條、第四百零一條，判決如主文。
中　　　華　　　民　　　國　　九十三　　年　　　九　　　月　　　二　　　日
                              最高法院刑事第二庭
                                  審判長法官  陳　錫　奎
                                        法官  洪　清　江
                                        法官  李　伯　道
                                        法官  邵　燕　玲
                                        法官  陳　世　雄
      右正本證明與原本無異
                                              書  記  官
中　　　華　　　民　　　國　　九十三　　年　　　九　　　月　　　八　　　日
                                                                  Ｍ
